臺灣高等法院臺南分院民事判決　94年度家上字第3號
上　訴　人　乙○○
訴訟代理人　劉錦勳　律師
　　　　　　黃俊達　律師
　　　　　　莊信泰　律師
被上訴 人　 甲○○
訴訟代理人　杜婉寧　律師
上列當事人間請求離婚事件，上訴人對於中華民國93年9月27日
臺灣臺南地方法院第一審判決（92年度婚字第999號），提起上
訴，本院於94年2月22日言詞辯論終結，判決如下：
    主  文
上訴駁回。
第二審訴訟費用由上訴人負擔。
    事  實
甲、上訴人方面：
一、聲明：求為判決：（一）原判決廢棄。（二）准上訴人與被
    上訴人離婚。（三）被上訴人在第一審之反訴駁回。（四）
    第一、二審訴訟費用均由被上訴人負擔。
二、陳述：除與原判決記載事實相同者予以引用外，並補稱：
（一）原判決略以：被上訴人持上訴人之慶豐銀行信用卡消費，
      非屬鉅額，難認定為生性浪費；上訴人開設咖啡廳，被上
      訴人與上訴人之妹妹相處欠佳，非發生於兩造之間，被上
      訴人當時正逢開刀，行動不便，不可能搬走店內設備、音
      響及電話，且上訴人不顧情義，更換家中及店內門鎖；被
      上訴人之妹林佩玉，不能證明係被上訴人所指使，上訴人
      亦不能說明如何致心生恐懼，且當時上訴人又有外遇，被
      上訴人亟與上訴人聯絡，亦係人之常情；被上訴人赴上訴
      人處大鬧，係發生於被上訴人與上訴人妹妹間，且係發生
      於兩造分居以後之事，又上訴人一再拒絕被上訴人返家，
      又與外遇女子產子，完全不顧夫妻情義；綜上難認有不堪
      同居虐待情事。又被上訴人對上訴人之母恫以「妳還能夠
      活多久」，非實施具體之虐待行為，難認為對直系尊親屬
      虐待。又上訴人不顧夫妻情義，不顧被上訴人開刀，更換
      家中及店內門鎖，難認有理由；兩造分居協議於被上訴人
      表示欲返家時，即屬失效，上訴人於分居期間，與人外遇
      生子，枉顧夫妻忠誠義務，自可歸責於上訴人，亦無民法
      第一千零五十二條第二項情事云云。
（二）兩造不爭執事項：
    1.兩造於民國（下同）83年12月24日結婚，未生育子女。
    2.兩造婚後與上訴人父母住在高雄縣茄萣鄉○○村○○路22
      號，89年初兩造搬至臺南市安平區○○○ 街41巷39號居住
      。
    3.被上訴人於90年7、8月間，持上訴人所有之慶豐銀行信用
      卡，刷卡消費三次，並於該信用卡、簽帳單簽署乙○○之
      名義。
    4.上訴人於90年8 月間出資，在臺南縣仁德鄉長榮管理學院
      附近開設咖啡廳，由被上訴人與上訴人之妹妹共同經營。
    5.上訴人與訴外人劉曉婷發生性關係，並於92年12月13日生
      下一子。
（三）兩造爭執事項：上訴人主張有民法第1052條第1項第3、4
      款及第2 項事由，亦即有不堪同居之虐待、對他方之直系
      尊親屬為虐待、及其他重大事由。又因最高法院實務見解
      ，認為民法第1052條第1項第1至10款之個別離婚事由，不
      妨同時作為該條第2 項其他重大事由之主張，故下列各別
      離婚事由，亦同時包含第2項其他重大事由。
    1.兩造有無民法第1052條第1項第4款對他方直系尊親屬虐待
      之離婚事由：
    (1)證人薛劉銀於原審92年12月8 日證稱：「．．．我們婆媳
      之間關係不好，我要她掃地，她就說臺南市內沒有這裡習
      慣，我覺得我媳婦的臉色經常不好．．．夫妻經常吵架，
      我母親八十幾歲生日，她去了卻還在哭．．．事後才知道
      是為了錢的事情，我媳婦經常很晚才回家，我若說她，她
      就臭著一張臉．．．她娘家的也都會打電話來罵我，有一
      次我叫她把車開回來，她就問我，我要活多久，有一次她
      與她弟弟三更半夜回來搬東西，我問她，她就問我要活多
      久」等語。
    (2)證人薛燕秋於原審92年12月8 日證稱：「我大嫂與我媽媽
      婆媳關係不好，每年大掃除都是我在掃，平常她都沒有在
      打掃，被告與她弟弟半夜去公司搬東西時，我媽媽出來說
      話，我有在現場，他常在現場說我媽媽妳還能夠活多久．
      ．．」等語。
    (3)被上訴人毫無倫理觀念，遑論孝順尊重長輩，於婆婆之母
      親大壽場合，更詛咒哭泣，兩造於高雄與上訴人父母同住
      期間，且出言恫嚇「還能夠活多久」，嗣於半夜搬東西時
      ，亦再次出言恫嚇。
    (4)被上訴人對上訴人之母恫以「妳還夠活多久」，顯係以言
      語忤逆親倫，任何長輩面臨晚輩口出此言，均無從接受，
      當然構成以具體之言語施以虐待。原判決卻以此尚非具體
      虐待之行為，令人不解，難道以暴力之有形劇烈肢體動作
      施以傷害，甚至造成死亡結果，方可稱為具體之虐待？
    2.兩造有無民法第1052條第1項第3款不堪同居之虐待之離婚
      事由：
    (1)被上訴人生性浪費，兩造搬至臺南居所後，被上訴人於90
      年7、8月間，竟利用上訴人申請慶豐銀行信用卡核發後，
      據為己用，未經上訴人同意，更於信用卡背面，擅簽上訴
      人姓名，前往消費，又於帳單擅簽上訴人姓名，以供自己
      花用，上訴人事後始知悉。被上訴人持上訴人之慶豐銀行
      信用卡消費，此舉已涉及竊盜、詐欺、偽造文書等罪行，
      此為重點所在，而非消費金額多寡。按信用卡係上訴人個
      人之重要信用，斯時被上訴人亦同時持有一、二十張個人
      之信用卡，上訴人豈可能再同意被上訴人使用上訴人個人
      之信用卡？且該信用卡之申請人係「乙○○」，係純粹男
      性化之姓名，豈可能同意被上訴人持之消費而簽署男性化
      姓名之「正卡」交予被上訴人使用？再者被上訴人持該信
      用卡消費不久，即遭上訴人發現而索回，以致上訴人損害
      未擴大，原判決以消費尚非巨額云云，應無理由。被上訴
      人前揭所涉詐欺等罪，刻由臺灣臺南地方法院檢察署偵辦
      中。
    (2)證人薛妙霜於原審92年12月8 日證稱：「當初是我哥哥出
      資，讓我及我大姐薛妙貞及我大嫂即被告三人共同經營，
      她認為這家店應該是她的，她就要排擠我．．．後來夫妻
      經常為了錢在爭吵」、「據我所知原告每個月都拿生活費
      用給被告．．．」、「我在吧檯工作，她經常都會把我推
      出去．．．她都有意無意的把我推出去」等語。被上訴人
      同日亦自承：「原告是每個月有給我新臺幣（下同）1 萬
      多元的生活費．．．」等語。證人薛妙貞於原審92年12月
      8 日證稱：「我們之間的關係一開始就很不好，我大哥見
      我大嫂都沒有事情做，就出資讓我們開咖啡廳店．．．共
      同工作她就會有意無意排擠我們，我們會換門鎖是因為雙
      方相處不好，她也曾經晚上過去搬東西，站在公司的立場
      ，我們自然要換鎖。咖啡廳也是她在晚上會過去搬東西，
      後來她就離家，事後還帶她爸爸去公司發脾氣發生爭吵。
      被告離家之後，公司騷擾電話不斷，打電話的次數很高，
      她媽媽及她妹妹也都打電話過來罵得很難聽，而且常常在
      半夜打．．．她妹妹也曾經把輪椅留在我公司，說要給我
      們家裡的坐（按該輪椅係被上訴人開刀期間所使用，其妹
      表示輪椅留給上訴人家人使用，其意係恐嚇詛咒之意）」
      等語。兩造搬至臺南居所後90年8 月間，上訴人體恤被上
      訴人車禍後調息無所事事，遂出資於臺南縣仁德鄉長榮管
      理學院附近，開設咖啡廳，由被上訴人與上訴人之妹共同
      經營，乃被上訴人恃寵而驕，數次與上訴人之妹發生爭執
      ，影響店內正常營運，上訴人無奈之餘，該咖啡廳開業不
      久，旋即匆匆結束營業，上訴人欲頂讓之際，被上訴人卻
      又將店內設備、音響、電話等搬走，下落不明，讓上訴人
      損失不貲。
    3.兩造有無民法第1052條第2 項其他重大事由之離婚事由：
    (1)證人薛妙貞於原審92年12月8 日證稱：「我們之間的關係
      一開始就很不好，我大哥見我大嫂都沒有事情做，就出資
      讓我們開咖啡廳店．．．共同工作她就會有意無意排擠我
      們，我們會換門鎖是因為雙方相處不好，她也曾經晚上過
      去搬東西，站在公司的立場，我們自然要換鎖。咖啡廳也
      是她在晚上會過去搬東西，後來她就離家，事後還帶她爸
      爸去公司發脾氣發生爭吵。被告離家之後，公司騷擾電話
      不斷，打電話的次數很高，她媽媽及她妹妹也都打電話過
      來罵得很難聽，而且常常在半夜打．．．她妹妹也曾經把
      輪椅留在我公司，說要給我們家裡的坐（按該輪椅係被告
      開刀期間所使用，其妹表示輪椅留給原告家人使用，其意
      係恐嚇詛咒之意）」等語。證人薛妙貞於原審93年3月1日
      證稱：「被告的媽媽及她的妹妹，被告本人都常打電話騷
      擾我們，害得我們都把電話插頭拔掉」、「（當天被告要
      來時，是否有事先約時間？如何吵鬧？）沒有約好時間，
      他們說要回家，我哥哥說不可能，他們就開始吵鬧，還有
      把我桌上的東西掃下來，及把我講的電話掛斷，後來我哥
      哥才請他們到餐廳」等語。被上訴人赴上訴人公司大鬧，
      此舉嚴重影響上訴人公司之運作，員工亦歷目清楚，嚴重
      影響上訴人之威信，且被上訴人更時常以電話騷擾上訴人
      及家人，打電話之次數很高，且常常在半夜打之情，業據
      證人薛妙貞於原審92年12月8 日證述在卷，尚非如原判決
      所稱上訴人未對被上訴人吵鬧之頻率、情節，加以敘述。
      再者當時被上訴人屢次吵鬧，係發生於被上訴人腳傷開刀
      期間，斯時尚無上訴人外遇情事發生，乃原判決卻認上訴
      人外遇產子，拒絕被上訴人返家同居，完全不顧夫妻情義
      ，更認被上訴人僅係偶至上訴人處談論夫妻間之事，亦係
      人之常情云云，顯然原判決恝置被上訴人時常半夜以電話
      騷擾之舉，更時空錯置外遇時間，應有誤會。被上訴人嫁
      入上訴人家庭，自應融入上訴人家庭，倘與上訴人之家庭
      成員相處不佳，甚至引發家人恨怒，當然影響上訴人之生
      活，此亦當然構成不堪同居之虐待，否則至少亦構成民法
      第1052條第2 項之事由。被上訴人與上訴人妹妹相處極不
      融洽，起因係被上訴人心態、個性所致，此嚴重影響上訴
      人之生活，豈非不堪同居之虐待？更係兩造構成離婚之其
      他重大事由，此舉亦係發生於上訴人與訴外人劉曉婷發生
      性關係之前（91年12月25日發生性關係），且當時係被上
      訴人第二次開刀（91年1 月15日）之前，當時被上訴人亦
      與上訴人之妹妹一同照顧咖啡廳生意，並非行動不便，縱
      屬行動不便，搬走店內生財器具，請人代為幫忙即足，尚
      不用事事親身參與，原判決以被上訴人行動不便，不可能
      搬走物品，顯無理由。再者，上訴人更換家中門鎖，係因
      被上訴人曾於半夜侵入搬東西（未通知上訴人），因上訴
      人住家與公司同處，為安全考量，始更換門鎖，此亦據證
      人薛妙貞於原審92年12月8日證述綦詳，怎堪謂上訴人不
      顧夫妻情義？兩造結褵以來，常為金錢問題吵架（按當時
      上訴人每月薪資3萬元左右，每月即給予被上訴人1萬5千
      元，被上訴人仍心未滿足，私利計較成性）；被上訴人與
      上訴人及家人相處關係不佳，更無協助家人打掃之美德，
      於婆婆要求之際，竟誑稱臺南市內無此習慣；於婆婆之母
      親大壽場合，竟哭泣以對，親倫觀念異於常人；上訴人出
      資開設咖啡廳，家人原應齊心經營，乃被上訴人處心積慮
      於排擠上訴人之親妹妹，且時因金錢問題與上訴人爭執不
      休，更於咖啡廳結束營業後，趁機盜走店內設備、音響、
      電話等生財器具，陷上訴人損害不貲；被上訴人離家後，
      夥同其母、妹利用半夜電話騷擾上訴人及家人，電話中更
      惡言相譏，未約定時間即來上訴人辦公處所吵鬧，其妹更
      以被上訴人車禍開刀期間使用之輪椅，恐嚇詛咒上訴人及
      家人；甚者被上訴人更多次向上訴人之母恫稱：「妳還能
      夠活多久」，上揭足以構成離婚之事實，足堪認定。
    (2)證人鄭錦文於原審93年3月1日證稱：「．．．當時女方請
      求60萬元要離婚，男方只同意20萬元，後來男方是30萬元
      ，女方堅持40萬元．．．」。再據證人吳大清於原審93年
      2月2日所述，被上訴人主動提及以金錢結束婚姻，顯見兩
      造業以具體之金錢數額論及離婚，僅係金錢數額未談妥，
      已無繼續維持婚姻之意願。
    (3)被上訴人返回娘家居住後，電話騷擾不斷，上訴人臺南公
      司、高雄住家及上訴人之妹薛妙貞處，時而接獲被上訴人
      之辱罵電話，甚於91年3 月30日深夜23時45分許，上訴人
      於臺南公司接獲被上訴人委託其妹林佩玉之電話，恫以60
      萬元解決婚姻，否則傷亡難免等語，致上訴人心生畏懼，
      特向警局報案，此有錄音帶、譯文及告訴紀錄表可稽。被
      上訴人之妹林佩玉於91年3 月30日深夜以電話恐嚇上訴人
      ，此有起訴狀證物三可稽，林佩玉恫以「．．．這是我感
      覺60萬不是600萬，給一給，這樣子的話避免以後誰家死
      亡誰家傷亡攏無那個價值．．．」，恐嚇甚為明確，上訴
      人當然心生畏懼，且林佩玉竟出言恐嚇，若非被上訴人親
      口告知兩造欲以60萬元結束婚姻並予授意，林佩玉豈可能
      自告奮勇、甘冒刑責而出言恐嚇？再者當時上訴人尚未與
      訴外人發生性關係，乃原判決以當時上訴人有外遇，被上
      訴人亟與上訴人聯絡，係人之常情，上訴人卻以此嚴責被
      上訴人實有不當，不顧夫妻情義云云，殊有誤會。
    (4)被上訴人固提出上訴人與訴外人劉曉婷生有一子乙事。惟
      本件上訴人起訴之主張，重點在於兩造是否已構成離婚事
      由，倘上訴人主張舉證之事由，足以構成離婚，當應判決
      離婚，反之則判決未准離婚，申言之，本件端以上訴人之
      主張舉證有無理由為斷，至被上訴人所提之答辯，僅係被
      上訴人另訴或反訴之原因。退步言之，倘欲將被上訴人所
      提答辯列為心證形成過程之參考，則本件上訴人於兩造分
      居後，始與訴外人劉曉婷交往而生有一子，其間責任之歸
      屬尚難全由上訴人一人負擔，被上訴人個性及所為，放諸
      各家庭，概無人所得忍受，苟無被上訴人之所為，即無上
      訴人與訴外人劉曉婷交往生子之可能，其間責任之歸咎，
      當然被上訴人過失程度高於上訴人。本件上訴人起訴所持
      之離婚事由，均係外遇產子之前所發生，與上訴人所謂外
      遇產子，其間並無關連，乃原判決卻以上訴人外遇產子為
      由，多方論述上訴人之不當，似有誤會，上訴人外遇產子
      ，僅係被上訴人執以另訴離婚或其他請求之事由，與本件
      離婚是否有理由，其間並無關連，理應分別切割、獨立視
      之。再者上訴人前述及起訴狀所載之離婚事由，除係以不
      堪同居之虐待，對直系尊親屬虐待之事由外，亦有以其他
      重大事由提起之，申言之，倘若不構成該法第三、四款之
      離婚事由，亦應綜合而統為推認是否構成該法第二項之離
      婚事由，殊不應如原判決所認而分別論述，恝置上訴人以
      該法第二項之主張，甚或以兩造分居一年以後之外遇產子
      為由，時空倒置而推認兩造間無離婚事由。
    (5)前述構成民法第1052條第1 項第3、4款之離婚事由，亦同
      時為該法第二項之其他重大離婚事由。兩造分居前，相處
      不洽，分居多年，期間兩造及兩造家庭亦形同水火，且欲
      以金錢結束婚姻，彼此互控官司不斷，復以本件官司相互
      攻詰，互信基礎盡失，上訴人亦另有一子，應無回復之可
      能，所謂「執子之手，與子偕老」，已無可能，倘若繼續
      維持婚姻關係，對兩造而言，絕非幸福、美滿、快樂之事
      ，更會造成兩造莫大痛苦，衍生其他社會問題。
（四）履行同居反訴部分，被上訴人個性及所為，已構成上訴人
      有正當理由，無法與被上訴人同居。再者據起訴狀證物四
      所示，兩造業已協議分居，於兩造間糾紛尚未解決前，上
      訴人有正當理由，不容被上訴人日後反覆而欲返家同居，
      即認該分居協議失效。
三、證據：除引用原審立證之方法外，並補提出臺灣臺南地方法
    院檢察署刑事傳票影本乙份為證。
乙、被上訴人方面：
一、聲明：求為判決：（一）上訴駁回。(二)上訴費用由上訴人負
    擔。
二、陳述：除與原判決記載事實相同者予以引用外，並補稱：
（一）按民法第1052條第1項第3款所稱「不堪同居之虐待」，應
      就具體事件，衡量夫妻之一方受他方虐待所受侵害之嚴重
      性，斟酌當事人之教育程度、社會地位及其他情事，是否
      已危及婚姻關係之維繫以為斷。本件上訴人主張被上訴人
      生性浪費，竟利用上訴人申請慶豐銀行信用卡核發後，未
      經上訴人同意，持卡消費，更偽簽上訴人之姓名，持卡消
      費購買與上訴人及家人無關之物送人，豈非未考量上訴人
      經濟狀況而浪費成性之舉，雖有提出信用卡影本一紙及簽
      帳單影本三紙為證，然被上訴人否認該主張，況上訴人於
      88年7 月26日申請之慶豐銀行信用卡核發後，被上訴人經
      上訴人之同意使用該信用卡，被上訴人以該信用卡消費日
      常家用物品、上訴人之衣物，均經上訴人之同意。且上訴
      人所提出之簽帳單，其消費金額分別為1160元、1100元、
      及750 元，金額甚微，衡情亦與一般盜刷信用卡之情形有
      別，是上訴人主張被上訴人盜刷信用卡乙節，應負舉證責
      任。況消費習慣本可藉由雙方協調而得以改善，揆諸上開
      規定，實難據此即認被上訴人生性浪費之行為，會對上訴
      人造成精神上之虐待。
（二）被上訴人於91年1 月15日第二次開刀住院，有被上訴人提
      出之診斷證明書影本一紙為證，咖啡廳歇業時，適逢被上
      訴人第二次開刀，而被上訴人腳部開刀，待腳傷完全復原
      尚需一段時日，期間被上訴人尚需持柺杖或坐輪椅以利活
      動，被上訴人怎可能於行動不便時，前往咖啡廳搬走店內
      設備、音響及電話？況上訴人對於上開主張，亦未能舉證
      以實其說。反觀上訴人全然不顧被上訴人剛剛開刀出院，
      正需上訴人在旁照顧安慰，竟不顧夫妻情義，更換家中及
      店內之門鎖，不讓被上訴人進入，實有違夫妻情義。
（三）上訴人主張於91年3 月30日深夜23時45分許，在臺南公司
      接獲被上訴人之妹林佩玉之電話，恫以六十萬元解決婚姻
      ，否則傷亡難免等語，致其心生畏懼，特向警局報案，此
      有錄音帶、譯文及告訴紀錄表可稽。然被上訴人否認該指
      控，此電話內容絕非林佩玉在被上訴人之授意下所為，亦
      非被上訴人之本意，況林佩玉撥打此電話之時間應為92年
      4月8日，係上訴人提出以金錢解決婚姻之後，且上訴人明
      知林佩玉僅是為被上訴人打抱不平一時氣憤而為，無恐嚇
      之意。再者上訴人亦無法證明林佩玉係受被上訴人之指使
      打電話，且證人林佩玉在原審係證稱：「在我姊姊發生車
      禍，大約是在91年間，她在家裡療養時，我曾經打電話給
      我姊夫，不是我姊姊叫我打的，我打電話絕對不是恐嚇，
      我姊姊一直打電話給我姊夫說要回去，我姊夫不讓她回去
      ，我不知道他們說話的內容，我媽媽說我姊姊經常一直在
      哭，可是我姊夫都拒絕，我姊姊都一直求姊夫讓她回去，
      我們在那時候還不知道他在外面有女人，我們覺得很奇怪
      為何他都不讓我姊姊回去，我們都很害怕我姊姊會自殺，
      我才會主動打電話給我姊夫．．．」等語，亦不能證明林
      佩玉之電話有何致上訴人心生畏懼之處。
（四）上訴人主張被上訴人數次以電話方式騷擾上訴人及家人，
      並至上訴人之公司大鬧，影響上訴人之尊威，並影響公司
      營運順暢。然上訴人此項主張所發生之事實，其時間為何
      、地點為何、吵鬧原因為何、頻率為何、情節又如何，並
      未能舉證說明，難認有理由。
（五）上訴人雖又主張被上訴人為人媳婦，竟不思婆媳相處之道
      ，竟向婆婆恫以「妳還能夠活多久」。然被上訴人否認該
      指控，上訴人復未能舉證以實其說，亦難認被上訴人曾對
      上訴人之母親，實施任何具體虐待之行為。
（六）次按有民法第1052條第1 項以外之重大事由，難以維持婚
      姻者，夫妻之一方得請求離婚；但其事由應由夫妻之一方
      負責者，僅他方得請求離婚，同條第2 項定有明文。依此
      規定意旨觀之，必構成離婚之重大事由，有可歸責於夫妻
      之一方，始得由他方請求離婚。倘夫妻雙方就該事由均須
      負責時，應比較衡量雙方之有責程度，僅責任較輕之一方
      ，得向責任較重之他方請求離婚，如雙方之有責程度相同
      時，則雙方均得請求離婚，以符公平。本件上訴人主張兩
      造若繼續維持婚姻關係，對兩造造成莫大痛苦，然問題為
      造成此結果之原因，有何事實可認定係可歸責於被上訴人
      一方，上訴人並無法舉證證明，上訴人執此請求離婚亦無
      理由。
（七）上訴人抗辯無法與被上訴人同居，既未能舉證以實其說，
      應認無理由。且被上訴人之所以會與上訴人簽立「分居協
      議」，係因上訴人之強勢作為，致被上訴人無法返回上訴
      人之家中同住，為免上訴人以被上訴人未履行同居之義務
      為由而訴請離婚，被上訴人方不得不簽此協議，然被上訴
      人始終都要回去與上訴人同住，但一直為上訴人所拒，爰
      訴請上訴人應與被上訴人同居。
三、證據：引用原審立證之方法。
    理  由
甲、離婚本訴部分：
一、上訴人起訴主張：兩造於83年12月24日結婚迄今，被上訴人
    生性自私自利、我行我素，婚後與上訴人、上訴人父母同居
    於住所地期間，罔視人妻、人媳應盡之責，與上訴人時起勃
    谿，更對上訴人之父母出言不遜，動輒回娘家，並極力挑撥
    上訴人與妹妹間之感情。當時上訴人甫創業階段，事業與家
    庭和諧無從兩全，無奈之餘，遂於89年初，與被上訴人搬離
    住所地，移至臺南市安平區○○○ 街41巷39號租屋而居，同
    時為公司營業處所，詎被上訴人一如往昔，毫未體會上訴人
    之苦心，變本加厲花費成性，未經上訴人同意擅自刷用上訴
    人之信用卡。且於上訴人所開設之咖啡廳，數次與上訴人之
    妹妹薛妙霜發生爭執，影響店內正常營運，並於結束營業後
    將店內設備、音響、電話搬走，致上訴人損失不貲。被上訴
    人嗣於91年1 月間，返回高雄鳳山娘家迄今未歸，且電話騷
    擾不斷，上訴人臺南公司、高雄住家及上訴人之妹薛妙貞處
    ，時而接獲被上訴人之辱電話，甚於91年3 月30日深夜23
    時45分許，上訴人在臺南公司接獲被上訴人委託其妹林佩玉
    之電話，恫以六十萬元解決婚姻，否則傷亡難免等語，致上
    訴人心生畏懼，特向警局報案。被上訴人為求結束婚姻，更
    極力挑撥上訴人家族和諧，數次以電話方式，撥至上訴人妹
    薛妙貞之配偶黃昶瑛之公司或行動電話，偽以被上訴人家族
    買賣股票賠錢概由薛妙貞一人負責張羅，將影響伊等夫妻二
    人間之經濟云云，企圖影響薛妙貞夫妻關係之和諧。被上訴
    人搬回高雄鳳山娘家後，屢赴上訴人臺南公司大鬧，影響上
    訴人身為公司負責人之尊威，並影響公司營運順暢，更利用
    公司下班之際，赴上訴人臺南公司，巧遇上訴人之妹薛燕秋
    ，旋即聯絡其家人至公司，發生爭執，被上訴人更逆倫對上
    訴人之母恫稱「妳還能夠活多久」等語。又兩造曾於91年4
    月8日達成分居協議，且言及以金錢結束婚姻，足見兩造婚
    姻關係，已無繼續維持之可能。爰依民法第1052條第1項第3
    、4 款及第2項規定，請求判決兩造離婚等語。
二、被上訴人則以：兩造於83年結婚，與公婆同住於高雄縣茄萣
    鄉，婚後被上訴人克盡為人妻、人媳之本分，嗣於89年3月1
    日，上訴人在臺南市○○○ 街41巷39號租屋一棟，獨資設立
    經營宜眾公司，兩造並遷至公司3 樓居住，方便上訴人上下
    班，上訴人指兩造搬離原住所，係因被上訴人罔視人妻、人
    媳應盡之責，與上訴人時起勃谿，更對上訴人之父母出言不
    遜，處處招惹上訴人父母，並非事實。實因上訴人為家中獨
    子，有五位妹妹，負有家族傳宗接代之使命，惟兩造自83年
    結婚迄今未育有一兒半女，儘管被上訴人克盡為人妻、人媳
    之責，仍因被上訴人無法為上訴人傳宗接代，而受上訴人家
    人刻意排擠，不惜挑撥兩造夫妻間之感情。上訴人及其母親
    、妹妹等家人，所指被上訴人私利計較成性、未經上訴人同
    意刷用上訴人之信用卡、對上訴人及上訴人家人騷擾電話不
    斷、於婆婆之母親大壽場合哭泣以對、不協助打掃、排擠上
    訴人之親妹妹、於咖啡廳結束營業後趁機盜走店內設備音響
    電話等生財器具、被上訴人妹妹以被上訴人車禍開刀期間使
    用之輪椅，恐嚇詛咒上訴人及家人、多次向上訴人之母親恫
    稱你還能夠活多久、被上訴人夥同弟弟於半夜侵入搬東西等
    情，均係圖謀兩造儘快離婚，口徑一致故對被上訴人所作子
    虛烏有之不實指控。此觀被上訴人於91年間，徵得上訴人同
    意返家拿取衣物時，上訴人在桌上留下一張親筆字條，內載
    「佩宜：多年的夫妻，如今落得這種場面，全部都是我的錯
    ，我沒有盡到為人兒子的責任，也沒有盡到為人夫的責任．
    ．．」等語，益見上訴人已坦承婚姻之破綻係由其所造成，
    況上訴人早已違反夫妻忠誠之義務，在外結交新歡並育有一
    子，是上訴人就兩造目前之婚姻狀態，具有可歸責性，並非
    被上訴人無法共營婚姻生活，咎不在被上訴人。是上訴人實
    無權依民法第1052條第1項第3、4款及第2項之離婚理由，訴
    請與被上訴人離婚等語，資為抗辯。
三、經查兩造於83年12月24日結婚，迄今未生育子女。兩造婚後
    與上訴人父母，原住在高雄縣茄萣鄉○○村○○路22號，89
    年初兩造搬至臺南市安平區○○○ 街41巷39號居住。被上訴
    人於90年7、8月間，持上訴人所有之慶豐銀行信用卡，刷卡
    消費三次，並於該信用卡、簽帳單簽署上訴人之名義。又上
    訴人於90年8 月間出資，在長榮管理學院附近開設咖啡廳，
    由被上訴人與上訴人之妹妹共同經營。另上訴人與訴外人劉
    曉婷發生性關係，並於92年12月13日生下一子等情。已為兩
    造所不爭執，並有戶籍謄本、信用卡、簽帳單各影本等件，
    附於原審卷足稽，自堪信實。惟上訴人主張被上訴人有上開
    民法第1052條第1項第3、4款及第2項之離婚理由，既為被上
    訴人所堅詞否認，並以前揭情詞置辯，而拒絕離婚，致兩造
    互有爭議。從而本件上訴人得否請求與被上訴人離婚？所應
    審究者，厥為上訴人是否受有被上訴人不堪同居之虐待致不
    堪為共同生活？上訴人之直系尊親屬是否受有被上訴人之虐
    待致不堪為共同生活？及兩造間是否有難以維持婚姻之重大
    事由存在，如有，是否可歸責於被上訴人？等情而已。茲更
    詳細說明如下：
（一）按夫妻之一方受他方不堪同居之虐待者，得請求離婚，固
      為民法第1052條第1項第3款所明定；惟該款所稱「不堪同
      居之虐待」，應就具體事件，衡量夫妻之一方受他方虐待
      所受侵害之嚴重性，並斟酌當事人兩造之教育程度、社會
      地位及其他情事，是否已危及婚姻關係之維繫以為斷，自
      屬當然之解釋。經查：
    1.上訴人主張被上訴人生性浪費，利用上訴人申請慶豐銀行
      信用卡核發後，未經上訴人同意持卡消費，更偽簽上訴人
      姓名，持卡消費購買與上訴人及家人無關之物送人，顯係
      未考量上訴人經濟狀況，而屬浪費成性之舉，固據提出信
      用卡影本一紙、及簽帳單影本三紙，附於原審卷為證，並
      為被上訴人自承確有該三次刷卡消費之事實。惟被上訴人
      之所以利用上訴人之信用卡消費，已迭據被上訴人抗辯稱
      係經上訴人之同意，始使用該信用卡，且係以該信用卡消
      費日常家用物品、上訴人衣物等語在卷，再參諸原審卷附
      之該信用卡、簽帳單、及財團法人金融聯合徵信中心紀錄
      表各資料影本，顯示該信用卡係於八十八年七月二十六日
      發卡，迄今仍繼續刷卡使用中，且被上訴人該三次所刷用
      之消費金額，亦僅分別為1160元、1100元、及750 元，金
      額並非甚鉅，要與一般盜刷信用卡之情形有別，況該三次
      刷卡之90年7、8月間，兩造尚一起住在上訴人之臺南公司
      樓上，斯時兩造感情尚未達決裂分居之惡劣程度，是被上
      訴人為購買家庭常用物品甚或上訴人之衣物，而於上訴人
      首肯下以上訴人名義之信用卡消費，就夫妻共同生活而言
      ，衡情亦非無可能。否則被上訴人之刷卡消費，苟真如上
      訴人所言係未經上訴人之同意而擅自為之，上訴人豈有連
      續隱忍三次願意負擔簽帳帳款，而不立即停用該信用卡，
      或即時為其他如後來告訴偽造文書之舉。上訴人為達離婚
      目的，徒以被上訴人先前曾有刷其信用卡之陳年往事，而
      在無其他確切證據佐證下，任指被上訴人係未經其同意所
      擅為，並因此指被上訴人生性浪費，已對上訴人造成精神
      上之虐待，洵難遽信。至上訴人另主張斯時被上訴人亦同
      時持有一、二十張個人之信用卡，上訴人豈可能再同意被
      上訴人使用上訴人個人之信用卡？且該信用卡之申請人係
      「乙○○」，係純粹男性化之姓名，豈可能同意被上訴人
      持之消費而簽署男性化姓名之「正卡」交予被上訴人使用
      ？各節。因斯時兩造夫妻之感情尚未達決裂程度，則在夫
      妻感情尚稱和諧之下，為圖一時方便或為搏取對方好感等
      因素，容許他方使用自己之信用卡，非無可能，已如前述
      ；且時下信用卡之刷用習慣，商家類皆未仔細查明使用人
      之身分，是不管名義人與使用者是否相符，甚或姓名是否
      有男女性化之差異，均無礙於刷卡之使用，從而上訴人亦
      難執此而為其有利之認定。另上訴人因此告訴被上訴人涉
      犯竊盜、詐欺、偽造文書等罪嫌，雖刻由臺灣臺南地方法
      院檢察署偵辦中，然本院仍得獨立認定事實，不受該案偵
      查結果之拘束，是上訴人請求俟該案偵結再進行本件程序
      ，核無必要。
    2.上訴人主張90年8 月間，上訴人體恤被上訴人車禍後調息
      無所事事，遂出資在長榮管理學院附近，開設咖啡廳，由
      被上訴人與上訴人之妹薛妙霜共同經營，乃被上訴人恃寵
      而驕，數次與薛妙霜發生爭執，影響店內正常營運，致該
      咖啡廳於開業五個月後，旋匆匆結束營業，上訴人欲頂讓
      之際，被上訴人又將店內設備、音響、電話等物搬走，讓
      上訴人損失不貲乙節。對此上訴人固亦坦承有與上訴人妹
      妹共同經營該咖啡廳之事實，惟否認有排擠上訴人妹妹，
      致咖啡廳匆匆結束營業之情事，並稱與上訴人之妹妹間，
      因經營理念雖曾有意見不合，均經理性溝通，並無影響店
      內之正常營運，咖啡廳之所以結束營業，係不敵校內美食
      街之競爭所致，且於關閉後其亦無至店內撤走設備、音響
      、電話等物。雖證人薛妙霜在原審證稱：「當初是我哥哥
      出資，讓我及我大姐薛妙貞及我大嫂即被告三人共同經營
      ，她認為這家店應該是她的，她就要排擠我．．．後來夫
      妻經常為了錢在爭吵」、「我在吧檯工作，她經常都會把
      我推出去．她都有意無意的把我推出去」等語；證人薛妙
      貞亦在原審證稱：「我們之間的關係一開始就很不好，我
      大哥見我大嫂都沒有事情做，就出資讓我們開咖啡廳店
      ．．．共同工作她就會有意無意排擠我們，咖啡廳也是她
      在晚上會過去搬東西」等語。惟考該二證人均係上訴人之
      胞妹手足情深，且係與被上訴人在一起經營咖啡廳理念不
      合之人，立場本即與被上訴人相對，加以前述被上訴人無
      法為上訴人家族傳宗接代，致為上訴人家族所排斥之疑慮
      ，客觀上已足認該二證人所言，難免對被上訴人有偏頗之
      虞，而難輕信，此外復查無其他積極證據，足認被上訴人
      有上訴人所指之情事。再參諸上訴人甫於91年1月15 日第
      二次開刀住院，此有被上訴人提出之診斷證明書影本一紙
      ，存於原審卷足稽，則咖啡廳歇業時，適逢被上訴人第二
      次腳部開刀，待其腳傷完全復原尚需一段時日，其間被上
      訴人尚需持柺杖或坐輪椅以利活動，豈有可能於行動不便
      時，前往咖啡廳搬走店內設備、音響及電話？被上訴人空
      言推測被上訴人可請人代搬，亦非有據。又咖啡廳之生意
      如夠好有利可圖，縱因內部之經營團隊不合，亦非不得調
      整重組，斷無匆匆結束營業而欲頂讓他人之理，是被上訴
      人辯稱係因敵不過校內經營者之競爭，上訴人始關門大吉
      ，自足取信，若此豈可全然怪罪被上訴人。再退而言之，
      縱被上訴人曾與上訴人之妹妹不睦，及被上訴人曾前往搬
      走些許店內物品，亦屬被上訴人與上訴人妹妹間相處之問
      題，要與兩造之婚姻無直接必然之關係，且上訴人僅為被
      上訴人拿取數項物品，即全然不顧被上訴人剛剛開刀出院
      ，正需上訴人在旁照顧、安慰之必要，竟不顧夫妻情義，
      美其名為提防被上訴人再來拿取東西，而更換家中及店內
      之門鎖，不讓被上訴人進入，更有違夫妻相處應有之情義
      。上訴人徒以此部分未能證實及臆測之主張，認其有受被
      上訴人不堪同居虐待之事由，亦難取信。
    3.上訴人主張被上訴人返回娘家居住後，電話騷擾不斷，上
      訴人臺南公司、高雄住家及上訴人之妹薛妙貞處，時而接
      獲被上訴人之辱罵電話，甚於91年3 月30日深夜23時45分
      許，上訴人於臺南公司接獲被上訴人託其妹林佩玉之電話
      ，恫以60萬元解決婚姻，否則傷亡難免等語，致上訴人心
      生畏懼，特向警局報案乙節。對此證人薛妙貞雖在原審證
      稱：「我們會換門鎖是因為雙方相處不好，她也曾經晚上
      過去搬東西，站在公司的立場，我們自然要換鎖。咖啡廳
      也是她在晚上會過去搬東西，後來她就離家，事後還帶她
      爸爸去公司發脾氣發生爭吵。被告離家之後，公司騷擾電
      話不斷，打電話的次數很高，她媽媽及她妹妹也都打電話
      過來罵得很難聽，而且常常在半夜打．．．她妹妹也曾經
      把輪椅留在我公司，說要給我們家裡的坐」等語。惟證人
      薛妙貞之證言難以輕信，已如前述，此外除91年3月30日
      深夜23時45林佩玉之電話，有錄音帶、譯文及告訴紀錄表
      ，存於原審卷為證外，上訴人所指其餘被上訴人之電話騷
      擾，亦未見上訴人立證以實其說，已難採信。退而言之，
      即認被上訴人返回娘家居住後，有前揭電話騷擾之情事，
      亦因兩造處分居之狀態，被上訴人極欲返家與上訴人同居
      ，而上訴人卻再三嚴厲拒絕，且上訴人自90年12月25日起
      ，即與第三者劉曉婷通姦，復有臺灣高雄地方法院檢察署
      93年度偵字第2499號聲請簡易判決處刑書，附於原審卷為
      憑（按該求刑聲請書之事實理由，已明載上訴人坦承該通
      姦之事實，上訴人在本件離婚訴訟，雖堅稱係自91年12月
      25日起開始通姦，惟經原審勘驗該偵查期日之錄音帶結果
      ，上訴人確實明白講係90年12月25日起開始通姦無訛），
      則斯時被上訴人處於夫妻感情破裂無助下，極欲與上訴人
      聯絡，甚或有對上訴人情緒性之反撲，亦屬人情之常，何
      來致使上訴人不堪同居之有。至91年3月30日深夜林佩玉
      之電話，因有錄音譯文為證，固足認有其事，惟林佩玉之
      所以打該電話，已據證人林佩玉在原審證稱：「在我姊姊
      發生車禍，大約是在九十一年間，她在家裡療養時，我曾
      經打電話給我姊夫，不是我姊姊叫我打的，我打電話絕對
      不是恐嚇，我姊姊一直打電話給我姊夫說要回去，我姊夫
      不讓她回去，我不知道他們說話的內容，我媽媽說我姊姊
      經常一直在哭，可是我姊夫都拒絕，我姊姊都一直求姊夫
      讓她回去，我們在那時候還不知道他在外面有女人，我們
      覺得很奇怪為何他都不讓我姊姊回去，我們都很害怕我姊
      姊會自殺，我才會主動打電話給我姊夫．．．」等語不移
      ，據此已足證林佩玉打該電話，並非林佩玉在被上訴人之
      授意下所為，亦非被上訴人之本意，而係林佩玉得知上訴
      人不願被上訴人回去，且上訴人有意以金錢解決婚姻後，
      個人基於姐妹情誼，不滿上訴人對被上訴人之態度，主動
      為被上訴人打抱不平一時氣憤所為，難認與被上訴人有何
      直接關係，至林佩玉該電話內容苟有致上訴人心生畏懼，
      亦核屬林佩玉個人之責任，難將此責任歸由被上訴人承擔
      ，是上訴人主張被上訴人於分居後經常騷擾不斷，有受被
      上訴人不堪同居虐待之事由，亦無足取。
    4.上訴人主張被上訴人數次以電話方式，撥至上訴人妹薛妙
      貞之配偶黃昶瑛之公司或行動電話，偽以被上訴人家族買
      賣股票賠錢概由薛妙貞一人負責張羅，將影響伊等夫妻二
      人間之經濟，企圖影響薛妙貞夫妻關係之和諧乙節。縱如
      證人薛妙貞前揭所證，被上訴人確有該撥打電話之情事，
      惟究屬被上訴人與薛妙貞間理財爭執之個案，雖被上訴人
      此舉容有未當，然是非曲直究非不得查明清楚，還薛妙貞
      之清白，薛妙貞與其夫之感情關係，亦非必因此即陷於不
      和諧之境地，上訴人以被上訴人此部分所為，臆測係企圖
      影響薛妙貞夫妻關係之和諧，已對上訴人構成不堪同居虐
      待之事由，尚嫌無據。另上訴人主張被上訴人搬回高雄鳳
      山娘家後，屢赴上訴人臺南公司大鬧，影響上訴人身為公
      司負責人之尊威，並影響公司營運順暢，更利用公司下班
      之際，赴上訴人臺南公司，巧遇上訴人之妹薛燕秋，旋即
      聯絡其家人至公司，發生爭執等節，縱認亦確有其事；惟
      被上訴人之屢赴上訴人公司吵鬧，既係發生於兩造分居後
      ，客觀上已難認構成上訴人受有被上訴人不堪同居虐待之
      要件，且被上訴人至上訴人公司吵鬧之原因，如前所述，
      既係因上訴人再三拒絕被上訴人返家同居，又與第三人劉
      曉婷通姦，上訴人所為完全不顧夫妻情義，被上訴人縱有
      至上訴人處所，找上訴人高談甚或大鬧，致上訴人尊威受
      損，甚至影響公司營運，或與上訴人之妹薛燕秋發生爭執
      ，而有可議，惟究屬情理之常，且該負面效應，亦屬上訴
      人所得預料中事，豈得全然歸咎被上訴人，而以受害者自
      居，認受有不堪同居之虐待。
    5.綜上堪認上訴人主張所謂不堪同居虐待之事由，或未能確
      切證明，或經衡量上訴人所受侵害之程度，並斟酌兩造之
      教育程度、社會地位及其他情事，尚難認已危及婚姻關係
      之維繫，自難認被上訴人之行為，對上訴人已構成不堪同
      居虐待之事由，故上訴人以受有被上訴人不堪同居之虐待
      ，請求離婚，為無理由，不應准許。
（二）次按夫妻之一方對他方之直系尊親屬為虐待，致不堪為共
      同生活者，他方得向法院請求離婚，民法第1052條第1 項
      第4款，固亦定有明文。惟該所謂不堪共同生活之虐待，
      係指予以身體上或精神上不可忍受之痛苦，致不堪繼續共
      同生活者而言，最高法院亦迭著有判例在案。上訴人主張
      被上訴人為人媳婦，不思婆媳相處之道，上訴人之母要求
      被上訴人掃地，被上訴人竟以都市無此習慣而拒絕打掃，
      於長輩壽宴場合竟為金錢公開哭泣，還曾經向上訴人之母
      恫以「妳還能夠活多久」，致上訴人之父母無法與被上訴
      人共同生活，上訴人亦因此精神上承受莫大之痛苦，而受
      有不堪共同生活之虐待等節，固據證人薛劉銀、薛燕秋分
      別在原審供證在卷，而有如前述。惟考該二證人分別為上
      訴人之母親及胞妹，或母子至親或手足情深，立場本即與
      被上訴人相對，加以前述被上訴人無法為上訴人家族傳宗
      接代，致為上訴人家族所排斥之疑慮，客觀上已足認該二
      證人所言，難免對被上訴人有偏頗之虞，而難輕信，此外
      復查無其他積極證據，足認被上訴人有上訴人所指之情事
      。退而言之，縱認被上訴人確有上訴人所指各該情事，惟
      考上訴人拒絕打掃，及於長輩壽宴場合為金錢公開哭泣，
      均屬偶發之日常家庭瑣事，被上訴人與上訴人之母，本可
      相互協調溝通，尋求解決之道，且屬陳年往事，實難認被
      上訴人之曾有不掃地及於壽宴場合哭泣之舉止，即認被上
      訴人係對上訴人之母親為虐待之行為，而致兩造有不能共
      同生活之嚴重性。至被上訴人對上訴人之母宣稱「妳還能
      夠活多久」，係以言語忤逆親倫，任何長輩面臨晚輩口出
      此言，均無從接受，於家庭倫理而言，固屬不該而可非議
      ；惟就證人薛劉銀在原審所證稱：「．．．我們婆媳之間
      關係不好，．．夫妻經常吵架，有一次我叫她把車開回來
      ，她就問我，我要活多久，有一次她與她弟弟三更半夜回
      來搬東西，我問她，她就問我要活多久」等語觀之，被上
      訴人為該不遜之言語，亦僅偶發兩次而已，且均係於相互
      有爭執時為之，再參與被上訴人在上訴人家庭之處境，被
      上訴人為該言語，寧認係雙方爭執吵架時針鋒相對，一時
      情急為發洩心中怒氣口不擇言所致，尚難認其主觀上有恫
      嚇使上訴人母親畏懼之意思，況一家人相處難免有言語衝
      突之時候，苟僅因偶而發生一、二次之言語忤逆親倫事實
      ，即認屬萬惡不赦而為精神虐待長輩之行為，似亦非長者
      應有雍容大肚包容雅量之體現，諒上訴人之母親當亦不致
      因此即永遠記恨被上訴人，而無寬恕被上訴人之心願與機
      會，是被上訴人此部分所為，衡情亦不致對上訴人之母親
      造成精神上不可忍受之痛苦，而認屬精神虐待之行為，並
      致兩造不堪繼續共同生活。上訴人以夫妻之一方對他方之
      直系尊親屬為虐待，致不堪為共同生活之事由，請求離婚
      ，亦無理由，不應准許。
（三）又按夫妻間有民法第1052條第1 項所列各款以外之重大事
      由，而難以維持婚姻者，夫妻之一方得請求離婚，但其事
      由應由夫妻一方負責者，僅他方得請求離婚，該條第2 項
      定有明文。蓋婚姻係以誠摯相愛共同生活為基礎，若此基
      礎已動搖，難期共同追求家庭生活之美滿，則婚姻關係即
      屬破裂，即應認定該情形屬難以維持婚姻之重大事由。所
      謂「有前項以外之重大事由，難以維持婚姻者」，乃抽象
      的、概括的離婚事由，係民法親屬編於74年修正時，為因
      應實際需要，參酌各國立法例，導入破綻主義思想所增設
      。由但書規定「但其事由應由夫妻一方負責者，僅他方得
      請求離婚」，是其所採者為消極破綻主義精神，而非積極
      破綻主義。關於是否為「難以維持婚姻之重大事由」，其
      判斷標準為婚姻是否已生破綻而無回復之希望。而婚姻是
      否已生破綻無回復之希望，則應依客觀的標準，即難以維
      持婚姻之事實，是否已達於倘處於同一境況，任何人均將
      喪失維持婚姻意欲之程度而定。至於同條但書所規定「難
      以維持婚姻之重大事由，應由夫妻之一方負責者，僅他方
      得請求離婚」，乃因如肯定有責配偶之離婚請求，無異承
      認恣意離婚，破壞婚姻秩序，且有背於道義，尤其違反自
      己清白之法理，有欠公允，同時亦與國民之法律感情及倫
      理觀念不合，因而採消極破綻主義。然若夫妻雙方均為有
      責時，則應衡量比較雙方之有責程度，而許責任較輕之一
      方，向應負主要責任之他方請求離婚，有責程度相同時，
      雙方均得請求離婚，以符合公平。最高法院分別著有90年
      臺上字第2215號、91年臺上字第2023號判決意旨足參。經
      查本件因上訴人堅詞離婚，且多方指責被上訴人不是，及
      拒與被上訴人同居，又在外與第三人通姦生子，堪認上訴
      人對被上訴人已無誠摯相愛共同生活之基礎，亦難期共同
      追求家庭生活之美滿，而認有難以維持婚姻之重大事由。
      惟因：
    1.上訴人雖主張90年8 月間，上訴人體恤被上訴人車禍後調
      息無所事事，遂出資於長榮管理學院附近，開設咖啡廳，
      由被上訴人與上訴人之妹妹共同經營，該咖啡廳於開業五
      個月後，旋匆匆結束營業，上訴人欲頂讓之際，被上訴人
      又將店內設備、音響、電話等搬走，上訴人始更換家中及
      店內門鎖云云。惟咖啡廳歇業時，適逢被上訴人第二次開
      刀住院，應無可能於行動不便時，前往咖啡廳搬走店內設
      備、音響及電話，且縱被上訴人曾搬走些許店內物品，上
      訴人僅為數項物品，即全然不顧被上訴人剛剛開刀出院，
      正需家人在旁照顧安慰之必要，竟更換家中及店內之門鎖
      ，不讓被上訴人進入，實難認上訴人更換家中及店內之門
      鎖，為有充分正當理由，故被上訴人抗辯其係因上訴人更
      換家中門鎖，迫使被上訴人無法返家，堪以信實。
    2.被上訴人抗辯分居期間，曾多次向上訴人表明返家意願，
      被上訴人卻屢次嚴詞拒絕乙情，核與證人吳大清在原審證
      稱：「兩造結婚時，我是證婚人，大約二年前，被上訴人
      父親來找我，希望過去調解他女兒的事情，我與他父親到
      上訴人的店裡去，我告訴上訴人說，叫他要負責，不能把
      她趕出去，如果要離婚，也要好好談，後來被上訴人父親
      有與上訴人談60萬元，上訴人說要30萬元，被上訴人說他
      不同意，後來過了一年多左右，大約是92年秋天時候，上
      訴人的朋友來找我，希望被上訴人能夠與上訴人離婚，上
      訴人已經有了對象，且已經懷孕，希望能夠趕快結婚，我
      告訴被上訴人說離婚算了，看來無法挽回了，但是被上訴
      人不答應，希望能夠和好，當時，二年多前被上訴人何以
      會回娘家，是因為上訴人家人都排斥被上訴人，現在他們
      全家因為上訴人有女友且已懷孕，逼得她趕快離婚，但是
      被上訴人不答應，上訴人才提訴訟」等情相符。對此上訴
      人雖主張其係於兩造分居後，始與第三人劉曉婷交往並生
      有一子，其責任之歸屬尚難全由上訴人一人負擔，被上訴
      人個性及所為，放諸各家庭，概無人所得忍受，苟無被上
      訴人之所為，即無上訴人與第三人劉曉婷交往生子之可能
      ，其責任之歸咎，當然被上訴人過失程度高於上訴人，且
      通姦案發後，劉曉婷即搬回臺南縣永康市家中居住，未與
      上訴人共同生活或繼續交往。而被上訴人又對第三人劉曉
      婷提起200萬元之賠償，顯見被上訴人嗜錢如命，未深切
      檢討自身有無過失以致情況演變至今，認兩造至此是被上
      訴人之過失云云。惟縱認兩造曾有於91年4月8日分居之協
      議，然此協議兩造一方不願再繼續分居時，並非不能終止
      協議而重歸和好，否則豈有終生協議分居之理，況分居之
      目的應係讓意見不合之夫妻雙方，藉此讓彼此情緒趨於和
      緩，且趁此機會協調溝通兩造之觀念，尋求維繫夫妻感情
      之道，然上訴人卻於分居時期（事實於分居前即已通姦詳
      如前述），枉顧夫妻間之忠誠義務，與訴外人劉曉婷通姦
      並育有一子，甚且將自己與第三人通姦之責任，加諸被上
      訴人身上，並譴責被上訴人之不是，殊非對上訴人應有之
      道。
    3.而上訴人趁被上訴人住院開刀之際，更換家中及店內門鎖
      ，迫使被上訴人搬回娘家，無視被上訴人期盼返家團聚之
      願，又與第三人劉曉婷通姦並育有一子，致使兩造分居迄
      今已近三年，應認造成兩造分居，係因上訴人更換門鎖，
      不讓被上訴人返家所致，自應認係可歸責於上訴人之事由
      。從而對於兩造有難以維持婚姻之重大事由，縱被上訴人
      亦難解其應負之部分責任，然徵諸前揭事證說明，仍認上
      訴人應負較重大部分之責任，則揆諸前揭實務見解，上訴
      人以有難以維持婚姻之重大事由，訴請離婚，仍不應准許
      。
四、綜上所述，上訴人以受有被上訴人不堪同居之虐待、上訴人
    之直系尊親屬受有被上訴人不堪為共同生活之虐待，及兩造
    間有難以維持婚姻之重大事由請求離婚，均為無理由，不應
    准許。
乙、履行同居反訴部分：
一、被上訴人反訴主張：兩造為合法夫妻，互負同居之義務。夫
    妻之住所，由雙方共同協議之，民法第1001條及1002條定有
    明文。被上訴人同意以上訴人所設之任何住所為住所，上訴
    人不應因外遇產子，而故意擴大兩造之偶一勃谿，進而以此
    理由拒絕被上訴人之同居，爰求為判決上訴人應與被上訴人
    同居等語。
二、上訴人則以：由前揭上訴人所主張之離婚事由，足認被上訴
    人之個性及所作所為，已致上訴人精神上承受莫大痛苦之虐
    待，上訴人有正當理由，無法與被上訴人繼續同居生活等語
    置辯。
三、經查上訴人所主張之離婚事由，均無由成立，業經本院審酌
    認定有如前述，則上訴人所謂有不能履行同居之正當理由，
    已失所附麗。又兩造縱曾協議分居，仍非不得終止該協議，
    亦有如前述，是上訴人以兩造業經協議分居，於兩造間之糾
    紛未解決前，上訴人有正當理由，不容被上訴人日後反覆欲
    返家同居云者，仍非的論。從而被上訴人在本件離婚訴訟，
    提起反訴，請求上訴人應與被上訴人同居，並以上訴人所設
    之任何住所為住所，洵屬有據，應予准許。
丙、綜上各情，原審以上訴人以受有被上訴人不堪同居之虐待，
    上訴人之直系尊親屬受有被上訴人不堪共同生活之虐待，及
    兩造間有難以維持婚姻之重大事由，請求離婚，均無理由，
    而駁回上訴人之請求。並認上訴人並無不能履行同居之正當
    理由，另判准上訴人應與被上訴人同居。經核認事用法並無
    不合。上訴意旨，猶執前詞指摘原判決不當，求予廢棄改判
    ，為無理由，應予駁回。
丁、又本件事證已臻明確，兩造其餘主張陳述及攻擊防禦方法，
  　核均與判決之結果不生影響，爰不逐一論述，附此敘明。
戊、據上論結，本件上訴為無理由，應依民事訴訟法第449條第1
    項、第78條，判決如主文。
中　　華　　民　　國　　94　　年　　3　　月　　8　  　日
                  民事第一庭   審判長法　官　王惠一
                                     法　官　蘇重信
                                     法　官　林永茂
上為正本係照原本作成。
如對本判決上訴，須於判決送達後廿日內向本院提出上訴狀，未
表明上訴理由者，應於上訴後廿日內，向本院提出理由書（須附
繕本）。
中　　華　　民　　國　　94　　年　　3　　月　　8　  　日
                                     書記官  謝素嬿
                                                 J
